臺灣板橋地方法院刑事判決            100年度簡上字第169號
公  訴  人  臺灣板橋地方法院檢察署檢察官
上  訴  人
即  被  告  趙丹心
指定辯護人  本院公設辯護人湯明純
上列上訴人即被告因傷害案件，不服本院99年度簡字第10136 號
中華民國99年12月28日第一審判決（聲請簡易判決處刑案號：99
年度偵字第28390 號），提起上訴，本院管轄之第二審合議庭判
決如下：
    主  文
原判決撤銷。
趙丹心傷害人之身體，處拘役參拾日，如易科罰金，以新臺幣壹
仟元折算壹日。
     事  實
一、趙丹心患有精神分裂症及妄想症，其因受上揭精神疾病影響
    ，思考能力有明顯障礙，且衝動及情緒控制亦較一般常人為
    差，導致其辨識其行為違法或依其辨識而行為之能力顯著減
    低，其於民國99年9 月26日20時許，在臺北縣新莊市( 已改
    制為新北市新莊區○ ○○路與思源路口，因騎士林美君斥責
    其未牽好小孩，讓小孩跑到快車道上等語，心生不滿，即趁
    林美君於路口待轉時，以腳踢踹林美君所騎乘機車之後方大
    牌，嗣林美君下車與其理論，趙丹心竟基於傷害人身體之犯
    意，徒手毆打林美君頭部( 因林美君斯時仍配戴安全帽故未
    成傷) ，經林美君以手勾住趙丹心之脖子，以制止其攻擊行
    為，趙丹心復承上開傷害犯意，徒手繞到林美君身後抓林美
    君之頸部、背部，致其受有頸部、背部抓傷等傷害( 原聲請
    簡易判決處刑書贅載頭部外傷，應予刪除) 。
二、案經林美君訴由臺北縣政府警察局( 改制為新北市政府警察
    局) 新莊分局移送臺灣板橋地方法院檢察署檢察官偵查後聲
    請簡易判決處刑。
    理  由
一、證據能力部分：
(一)、按被告以外之人於審判外之言詞或書面陳述，除法律有規定
    者外，不得作為證據，刑事訴訟法第159 條第1 項定有明文
    。查告訴人林美君於警詢及檢察事務官訊問之陳述，既係在
    審判外所為，且核與其嗣於審判中所證述之情節大致相符，
    並無刑事訴訟法第159 條之3 得例外作為證據之事由，被告
    及辯護人於準備程序中並表示不同意該審判外之陳述作為證
    據，揆諸前揭規定，告訴人於警詢及檢察事務官訊問之陳述
    ，不得作為證據。
(二)、次按被告以外之人於審判外之言詞或書面陳述，除法律有規
    定者外，不得作為證據；被告以外之人於審判外之陳述，雖
    不符前4 條之規定，而經當事人於審判程序同意作為證據，
    法院審酌該言詞陳述或書面陳述作成時之情況，認為適當者
    ，亦得為證據。當事人、代理人或辯護人於法院調查證據時
    ，知有第159 條第1 項不得為證據之情形，而未於言詞辯論
    終結前聲明異議者，視為有前項之同意，刑事訴訟法第159
    條第1 項、第159 條之5 分別定有明文。本案被告、辯護人
    及檢察官於本院準備期日，除被告及其辯護人對於告訴人於
    警詢及檢察事務官訊問之陳述證據能力有所爭執外，對於以
    下經本院調查之證據，均表示對證據能力不爭執，復於審判
    期日就本院一一提示之前揭證據方法於言詞辯論終結前，均
    亦未就所調查之證據主張有刑事訴訟法第159 條第1 項不得
    為證據之情形，是參照上開說明要旨，上開證據均有證據能
    力，合先敘明。
二、認定事實所憑之證據及理由：
    訊據被告固坦承於前揭時、地，因告訴人斥責其未牽好小孩
    ，以腳踢踹告訴人所騎乘機車之大牌，嗣並出手打告訴人一
    下，及以手抓傷告訴人背部、頸部之事實，惟矢口否認有何
    傷害之犯行，辯稱: 係告訴人下車走過來要扣住伊之脖子，
    伊才打告訴人，後來告訴人扣住伊脖子後，伊為掙扎才會抓
    傷告訴人，係屬正當防衛之行為云云。辯護人則為被告辯護
    稱：告訴人自承其遭被告毆打頭部時，頭上戴著安全帽，故
    其頭部應未受傷等語。經查：
(一)、被告於前揭時、地，因告訴人斥責其未牽好小孩，讓小孩跑
    到快車道上等語，心生不滿，即趁告訴人於路口待轉時，以
    腳踢踹告訴人所騎乘機車之後方大牌，嗣告訴人下車與其理
    論，被告乃徒手毆打告訴人頭部，經告訴人以手勾住被告之
    脖子，被告即徒手繞到告訴人身後抓告訴人之頸部、背部，
    致其受有頸部、背部抓傷等情，除據證人即告訴人於本院審
    理時證述明確( 見本院卷第88至89頁) ，並有行政院衛生署
    台北醫院( 下稱台北醫院) 傷害診斷證明書、病歷資料、創
    悅皮膚科診所診斷證明書各1 份、告訴人傷勢照片5 張在卷
    可憑( 見偵卷第14至15頁、第19至21頁、本院卷第80至83頁
    ) ，故上開事實自堪認定屬實。再上揭台北醫院所出具之診
    斷證明書雖記載告訴人受有「頭部外傷」之傷害，然依告訴
    人前揭證述內容，其在遭被告毆打頭部時，其頭上仍配戴著
    安全帽，故其頭部是否會因被告徒手毆打，即受有外傷，實
    屬可疑，再依上揭告訴人於案發當日至台北醫院驗傷之病歷
    資料及診斷證明書所示，醫師在為告訴人進行各種角度部位
    之頭顱檢查後，仍未能在檢傷圖中具體標繪出告訴人頭部外
    傷之確切位置，僅在病歷記載告訴人主訴遭人毆打，頭部鈍
    傷、頭痛等語，堪認被告毆打告訴人之頭部之行為，並未造
    成告訴人受有「頭部外傷」之傷害。
(二)、而按刑法第23條正當防衛行為之成立要件，需對於現在不法
    之侵害，而出於防衛自己或他人權利之行為，始得阻卻行為
    之違法性，是故對於他人合法之行為即無主張正常防衛之餘
    地。查告訴人於本院審理時證稱：「被告一直隔著安全帽攻
    擊我的頭部，我叫他不要打，問他做什麼，他還是繼續打我
    ，我沒有回手，後來我被她打到受不了，我用左手勾住她，
    要她不要打我」等語( 見本院卷第88頁背面) ，核與被告於
    警詢及其前於偵查中所提出之陳述狀所自承：「我用腳踢她
    的機車，她下車對我大叫，我用手打她的頭，她用右手扣住
    我的脖子」、「被告用腳去踢告訴人之機車之車牌一腳，結
    果告訴人下車，又罵被告小孩會被車撞死之賭咒，被告原本
    不理人，但告訴人一再出口傷人，被告實在氣不過，出手打
    告訴人一下後，告訴人出手把被告頸部，用手扣住( 呼吸不
    順暢才掙扎) 」等語大致相符( 見偵卷第3 頁、第40頁、本
    院卷第68至69頁勘驗筆錄) ，足認係因被告先行不法徒手毆
    打告訴人之頭部在先，告訴人為防止被告後續之攻擊行為，
    始會出手扣住被告之頸部，該手段客觀上亦為防止被告不法
    侵害行為之適宜且具必要性之手段，而為法律上所認可之正
    當防衛行為，並非不法之行為，被告對於告訴人扣住其脖子
    之合法防衛行為，自不得再行主張正當防衛，然被告竟仍繼
    續徒手抓傷告訴人之背部、頸部，致其受傷，該行為係基於
    傷害告訴人身體之犯意所為，亦甚明確，被告於審理時改口
    辯稱：係告訴人先扣住伊脖子，伊才毆打和抓傷告訴人云云
    ，核屬事後卸責之詞，不足為採。綜上所述，本案事證已臻
    明確，被告犯行堪以認定，應予依法論科。
三、核被告所為，係犯刑法第277 條第1 項之傷害罪。惟被告自
    96年5 月5 日起即因精神疾病，先後至馬偕紀念醫院、陳
    鳴精神科診所及松山醫院就醫，經診斷為精神分裂症，有馬
    偕紀念醫院、陳  鳴精神科診所所出具之診斷證明書及病歷
    資料、松山醫院診斷證明書各1 份在卷可憑( 見偵卷第43至
    44頁、本院卷第23至26頁、第36至42頁) ，且經本院囑託馬
    偕紀念醫院對被告進行精神鑑定，結果認：被告於會談過程
    意識清楚，衣著整齊，態度自然合宜，可以理解問題及切題
    回答，於會談時情緒平穩，否認目前有幻覺干擾，但有部分
    怪異思想及誇大妄想仍持續存在。整體而言，於一般日常生
    活談話中，被告仍能保持正常應對，但如就其怪異思考內容
    詢問，則可以看出明顯精神分裂症之思考障礙情形。被告主
    要診斷為：精神分裂症、妄想症，目前仍有明顯思考障礙。
    被告雖然於案發當時並未直接受其精神症狀影響而行動，然
    所患之精神分裂症可能造成其衝動及情緒控制較一般常人為
    差，故案發當時辨識行為違法或依其辨識而為行為之能力的
    確可能受病症影響而有顯著降低之情形，有該院100 年7 月
    7 日精神鑑定報告書1 份附卷可參（見本院卷第49至51 頁
    ），又觀諸上開鑑定報告係綜合被告個人生活史及疾病史、
    精神狀態檢查、心理測驗等各項以為判斷，其鑑定結果應為
    可信，由此益徵被告確因長期罹患精神分裂症、妄想症，致
    其於本案案發時，僅因告訴人斥責其未妥善照顧小孩，即出
    手傷人，下手非輕，其行為當時辨識行為違法或依其辨識而
    行為之能力有顯著減低之情形，爰依刑法第19條第2 項之規
    定減輕其刑。
四、原審以被告罪證明確，予以論罪科刑，固非無見，惟原審遽
    以上揭台北醫院診斷證明書之記載，而認告訴人因本案受有
    「頭部外傷」之傷害，且漏未審酌被告有上揭得依法減輕其
    刑之事由，而未予以減刑，均有未洽，故被告以原審量刑過
    重並執前詞上訴，雖無理由，然原審判決既有上開可議之處
    ，自應由本院管轄之第二審合議庭予以撤銷改判。爰審酌被
    告與告訴人素不相識，僅因不滿遭告訴人指責未照顧好小孩
    ，即於馬路上出手抓傷告訴人頸、背部，致其傷勢非輕，其
    行為實屬不該，並考量被告犯後仍否認犯行，且迄今未能與
    告訴人達成和解，賠償損害等一切情狀，量處如主文所示之
    刑，並諭知易科罰金之折算標準，以資懲儆。
據上論斷，應依刑事訴訟法第455 條之1 第1 項、第3 項、第36
9 條第1 項前段、第364 條、第299 條第1 項前段，刑法第277
條第1 項、第41條第1 項前段、第19條第2 項，刑法施行法第1
條之1第1 項、第2 項前段，判決如主文。
本案經檢察官王筱寧到庭執行職務。
中    華    民    國   100    年    9     月    16    日
                  刑事第十三庭   審判長法  官  林淑婷
                                       法  官  饒金鳳
                                       法  官  陳昭筠
以上正本證明與原本無異。
不得上訴。
                                       書記官  黃文儀
中    華    民    國   100    年    9     月    19    日
附錄本案論罪科刑法條全文：
中華民國刑法第277條第1項
傷害人之身體或健康者，處 3 年以下有期徒刑、拘役或 1 千元
以下罰金。